ACORDAO-COMPLETO-2485745

ACÓRDÃO 16665/2021 ATA 34/2021 - PRIMEIRA CÂMARA

VISTOS, relatados e discutidos estes autos de Tomada de Contas Especial instaurada pelo Ministério do Desenvolvimento Social e Combate à Fome em desfavor do Sr. Pedro Costa Filho (CPF XXX.645.629-XX) , ex-Prefeito Municipal de Ecoporanga/ES, em decorrência de utilização indevida de recursos do piso básico fixo do Fundo Nacional de Assistência Social, no montante de R$ 69.300,00, para pagamento de servidores municipais durante o exercício de 2006, 
ACORDAM os Ministros do Tribunal de Contas da União, reunidos em sessão dessa Primeira Câmara, em:
9.1. fixar novo e improrrogável prazo de 15 (quinze) dias, a contar da notificação, com fundamento no art. 12, § 2º, da Lei 8.443/1992 c/c o art. 202, §§ 2º e 3º, do Regimento Interno do TCU, para que o Município de Ecoporanga/ES, na pessoa de seu representante legal, comprove o recolhimento dos valores abaixo indicados aos cofres do Fundo Nacional de Assistência Social - FNAS: 
	Data de ocorrência
	Valor histórico (R$) 

	20/2/2006
	6.300,00

	14/3/2006
	6.300,00

	7/4/2006
	6.300,00

	5/5/2006
	6.300,00

	5/6/2006
	6.300,00

	5/7/2006
	6.300,00

	3/8/2006
	6.300,00

	8/9/2006
	6.300,00

	18/10/2006
	6.300,00

	8/11/2006
	6.300,00

	11/12/2006
	6.300,00

9.2. informar ao Ente Federado que, caso venha a ser condenado pelo Tribunal, os débitos ora apurados serão acrescidos de juros de mora, nos termos do § 1º do art. 202 do RI/TCU; e
9.3. esclarecer ao Ente Federado, em obediência ao art. 12, § 2º, da Lei 8.443/1992, e ao art. 12, inciso VI, da Resolução TCU 170/2004, que o recolhimento tempestivo do débito somente saneará o processo, em relação a sua responsabilidade, caso não se constate outra irregularidade nas contas.

Tomada de Contas Especial instaurada pelo MDS, em razão da impugnação parcial de despesas realizadas com os recursos repassados à Prefeitura Municipal de Ecoporanga/ES, na modalidade fundo a fundo, à conta dos programas Proteção Social Básica - PSB e Proteção Social Especial - PSE, vinculados ao FNAS.

Primeira Câmara

Fundo Nacional de Assistência Social - FNAS.

3. Responsáveis: Prefeitura Municipal de Ecoporanga - ES (CNPJ: 27.167.311/0001-04); Pedro Costa Filho (CPF: XXX.645.629-XX).

13.1. Ministros presentes: Benjamin Zymler (na Presidência), Vital do Rêgo e Jorge Oliveira.
13.2. Ministros-Substitutos presentes: Augusto Sherman Cavalcanti (Relator) e Weder de Oliveira.

ACORDAO-COMPLETO-2548000

Acórdão 9232/2022 - Primeira Câmara

AUGUSTO SHERMAN

Adoto como relatório a instrução lançada aos autos pela SecexTCE (peça 32) :
"INTRODUÇÃO
1. Cuida-se de processo de tomada de contas especial instaurada pelo Ministério do Desenvolvimento Social e Combate à Fome em desfavor do Sr. Pedro Costa Filho (CPF XXX.645.629-XX) , ex-Prefeito Municipal de Ecoporanga (ES) , em decorrência de utilização ilegal de recursos do piso básico fixo do Fundo Nacional de Assistência Social, a saber, pagamento de servidores municipais com tais verbas no exercício de 2006. 
HISTÓRICO 
2.	Os pagamentos impugnados atingiram o valor total de R$ 69.300,00, referenciados em onze parcelas iguais, mensais e sucessivas, na forma da tabela abaixo (peça 1, p. 12) :
	Data
	Valor (R$) 

	20/2/2006
	6.300,00

	14/3/2006
	6.300,00

	7/4/2006
	6.300,00

	5/5/2006
	6.300,00

	5/6/2006
	6.300,00

	5/7/2006
	6.300,00

	3/8/2006
	6.300,00

	8/9/2006
	6.300,00

	18/10/2006
	6.300,00

	8/11/2006
	6.300,00

	11/12/2006
	6.300,00

	Total
	69.300,00

3.	O processo se encontra devidamente historiado nas instruções insertas às peças 3, 10 e 15 do presente processo. Com vistas a contextualizar e facilitar a compreensão dos fatos, transcreve-se, a seguir, trecho da instrução anterior.
3. A irregularidade foi acusada pelo Conselho Municipal de Assistência Social, em seu parecer (peça 1, p. 18) , o qual pugnava pela devolução dos recursos pela municipalidade, a despeito da recomendação da aprovação das contas, com ressalva, naquele exercício, diante da irregularidade. 
4. Paralelamente, algumas irregularidades foram objeto de notificações expedidas ao município, ainda na gestão do prefeito infrator (peça 1, p. 48-53) , não mencionando o pagamento de despesas municipais com as verbas do FNAS, mas referidas no Relatório de Fiscalização 01005 (peça 1, p. 19-47) da Controladoria Geral da União, em ação de fiscalização correspondente ao 24º Sorteio do Projeto de Fiscalização a partir de sorteios públicos, o qual não abordou a questão do desvio de finalidade verificado. A Prefeitura respondeu em 23/12/2008 (peça 1, p. 54) .
4. Na Nota Técnica 101/2016 - CPCRFF/CGPC/DEFNAS (peça 1, p. 55-60) , datada de 20/1/2016, o órgão repassador, em manifestação da Coordenação Geral de Prestação de Contas, postulou como imperativa a devolução dos valores do piso básico fixo para o pagamento de servidores, notificando a ocorrência à municipalidade (peça 1, p. 61-62) . 
5. Tanto o Sr. Elias Dal Col, sucessor do alcaide responsável pela gestão dos recursos (peça 1, p. 73-74) quanto o Conselho Municipal de Assistência Social, a despeito das comunicações (peça 1, p. 75-76) , mantiveram-se inertes.  O Sr. Pedro Costa Filho (ex-Prefeito Municipal nas gestões 2005-2008 e 2013-2016) foi notificado com sucesso em 3/2/2016 (peça 1, p. 64) . Não se verificou, entretanto, a notificação da municipalidade, que não pode ser suprida por aquela endereçada a seu mandatário ocasional ou ao Conselho Municipal de Assistência Social.
6. Enfrentando inicialmente a matéria, a extinta SECEX-ES concluiu (peças 3-5) pela ocorrência de desvio de finalidade, na medida em que a aplicação dos recursos do Fundo de Assistência Social em despesas de pessoal de qualquer ente federativo, além de vedada pelo art. 4º do Decreto 2.529/1998, não encontrava previsão na lei 8.742/93. Em caráter preliminar, contudo, defendeu a tese de que o pressuposto de procedibilidade insculpido no art. 6º, inciso II, da Instrução Normativa 71/2012, com a redação conferida pela Instrução Normativa 76/2016, haveria se exaurido para a municipalidade, diante da inexistência de notificação válida para este ente político, mas não para o ex-alcaide Pedro Costa Filho. 
7. Diante deste quadro e do entendimento externado àquela assentada, considerando que a solidariedade do débito constituía uma exceção pessoal, na forma do art. 281 do Código Civil, entendeu-se conveniente que o polo passivo do processo restringisse-se ao Sr. Pedro Costa Filho, dispensando-se a responsabilização do ente municipal. 
8. Com fulcro em delegação de competência conferida pelo ínclito Relator, foi efetuada a citação (peça 7) do Sr. Pedro Costa Filho, para que recolhesse aos cofres do Fundo Nacional de Assistência Social as quantias repassadas na órbita do Fundo Nacional de Assistência Social, pela sua aplicação em despesas de exclusiva competência municipal no exercício de 2006, com os seguintes fundamentos:
Ocorrência: emprego ilegal de recursos do piso básico fixo do Fundo Nacional de Assistência Social para pagamento de servidores municipais no exercício de 2006.
Conduta:  Gestão dos recursos do Piso Básico Fixo do Fundo Nacional de Assistência Social, no exercício apontado
Dispositivos violados: art. 4º do Decreto 2.529/1998.
9. O expediente citatório foi encaminhado ao endereço constante da base de dados do sistema de cadastro de pessoas físicas da Secretaria da Receita Federal (peça 6) , e seu recebimento está comprovado nos autos, na data de 29/3/2018 (peça 8) . Manteve-se inerte, contudo, o agente citado. 
10. Redistribuído o processo para a SECEX-TCE, esta unidade, em pareceres convergentes (peças 10-12) , entendeu caracterizada a revelia, uma vez configurada a hipótese do art. 179 do Regimento Interno do TCU e do art. 4º, inciso III, § 1º, da Resolução TCU 170, de 30 de junho de 2004. Destacando ainda a inexistência, nos autos, de quaisquer elementos capazes de infirmar o posicionamento inicial, no sentido da responsabilização do Pedro Costa Filho, e reafirmando o  entendimento vazado nas manifestações de peças 3-5, no sentido do reconhecimento de potencial prejuízo à defesa, no tocante à municipalidade, diante do decurso do prazo decenal a que se refere o art. 6º, inciso II, da Instrução Normativa 71/2012, com a redação conferida pela Instrução Normativa 76/2016, a SECEX-TCE propugnou a condenação em débito do Sr. Pedro Costa Filho, pela integralidade dos valores repassados, dispensando-se, contudo, a multa prevista no art. 57 da lei 8.443/92, diante da plena fluência do prazo prescricional decenal, segundo o entendimento firmado em incidente de uniformização de jurisprudência do TCU na prolação do Acórdão 1441/2016-TCU-Plenário. 
11. A eminente Procuradora Cristina Machado da Costa e Silva, em cota singela (peça 13) , manifestou concordância com a proposição da unidade técnica. 
12. O Exmo. Sr. Ministro-Substituto Augusto Sherman Cavalcanti, em seu despacho (peça 14) , todavia, dissentiu dos posicionamentos anteriores. 
13. Ponderou, inicialmente, mencionando precedente específico (Acórdão 461/2017-TCU-Primeira Câmara) , que a hipótese obstativa de procedibilidade definida no art. 6º, inciso II, da Instrução Normativa 71/2012, com a redação conferida pela Instrução Normativa 76/2016, condiciona-se à evidenciação do efetivo prejuízo ao direito de defesa do responsável cujo chamamento válido aos autos encontra-se pendente, o que não restaria devidamente caracterizado no caso em tela. Caberia ao interessado demonstrar a existência do obstáculo ou fator limitador ou impeditivo concreto que conduziria a tal situação. 
14. Mais adiante, referindo-se ao preceito insculpido no art. 3º da Decisão Normativa TCU 57/2004, abaixo reproduzido, destacou que a responsabilização do município seria imperativa, diante do enriquecimento sem causa, enquanto que a solidariedade do agente público seria uma possibilidade, a ser considerada no caso concreto:
Caso comprovado que o ente federado se beneficiou pela aplicação irregular dos recursos federais transferidos, o Tribunal, ao proferir o julgamento de mérito, condenará diretamente o Estado, o Distrito Federal ou o Município, ou a entidade de sua administração, ao pagamento do débito, podendo, ainda, condenar solidariamente o agente público responsável pela irregularidade e/ou cominar-lhe multa.
15. Prosseguiu assinalando que, a despeito do reconhecimento que a solidariedade é benefício do credor, diante da ocorrência do desvio de finalidade em benefício do ente federativo, caberia a responsabilização deste, além da aplicação de multa ao gestor que propiciou o ilícito, além do julgamento pela irregularidade das contas de ambos. Foram citados precedentes (Acórdão 5735/2016-TCU-Primeira Câmara - Rel. Min. José Múcio Monteiro e 15120/2018 - Primeira Câmara (Rel. Min. Augusto Sherman) ; 11752/2018 (Rel. Min. Aroldo Cedraz) e 1446/2018 - Segunda Câmara (Rel. Min. Augusto Nardes) . 
16. Diante destas considerações, o nobre Relator restituiu o processo, ordenando o refazimento das citações. 
4.	Na instrução anterior (peça 15) , considerando-se as ponderações feitas pelo Ministro Relator, acima transcritas, propôs-se a citação município de Ecoporanga (ES) , em solidariedade com o Sr. Pedro Costa Filho (CPF XXX.645.629-XX) , ex-Prefeito Municipal, para que, no prazo de 15 dias, apresentassem alegações de defesa para a irregularidade que lhes fora imputada, nos seguintes termos:
23.1	nos termos dos arts. 10, § 1º, e 12, incisos I e II, da Lei 8.443/92 c/c o art. 202, incisos I e II, do Regimento Interno do Tribunal de Contas da União, realizar a citação do município de Ecoporanga (ES) , em solidariedade com o Sr. Pedro Costa Filho (CPF XXX.645.629-XX) , ex-Prefeito Municipal, para, no prazo de 15 (quinze) dias,  apresentar alegações de defesa e/ou recolher aos cofres do Fundo Nacional de Assistência Social as quantias abaixo assinaladas, atualizadas monetariamente a contar das datas indicadas, até a data do efetivo recolhimento, na forma da legislação em vigor, abatendo-se na oportunidade a quantia eventualmente já ressarcida, nos termos da Súmula TCU nº 128:
	Data
	Valor (R$) 

	20/2/2006
	6.300,00

	14/3/2006
	6.300,00

	7/4/2006
	6.300,00

	5/5/2006
	6.300,00

	5/6/2006
	6.300,00

	5/7/2006
	6.300,00

	3/8/2006
	6.300,00

	8/9/2006
	6.300,00

	18/10/2006
	6.300,00

	8/11/2006
	6.300,00

	11/12/2006
	6.300,00

	Total
	69.300,00

Valor atualizado do débito em 29/10/2019 (sem juros) : R$ 140.571,71
Ocorrência: emprego ilegal de recursos do piso básico fixo do Fundo Nacional de Assistência Social para pagamento de servidores municipais no exercício de 2006.
Conduta do Sr. Pedro Costa Filho:  autorizar pagamento de servidores municipais com recursos do Piso Básico Fixo do Fundo Nacional de Assistência Social, no exercício apontado; 
Conduta do Município de Ecoporanga (ES) : beneficiar-se do emprego irregular de verbas do Fundo Nacional de Assistência Social para o pagamento de servidores municipais; 
Dispositivos violados: art. 4º do Decreto 2.529/1998.
5.	Em cumprimento ao pronunciamento da Unidade, foi efetuada a citação dos responsáveis, nos moldes adiante:
Prefeitura Municipal de Ecoporanga - promovida a citação da responsável, conforme delineado adiante:
	Comunicação: Ofício 20515/2020 - TCU/Seproc (peça 20) 
Data da Expedição: 13/5/2020
Data da Ciência: não houve
Nome Recebedor: Antônio Miranda
Observação: Ofício enviado para o endereço da responsável, conforme pesquisa de endereço no sistema CPF da Receita Federal.
	
	Comunicação: Ofício 44297/2020 - TCU/Seproc (peça 24) 
Data da Expedição: 10/9/2020
Data da Ciência: 16/9/2020 (peça 26) 
Nome Recebedor: Daniela Oliveira Almeida 
Observação: Ofício enviado para o endereço da responsável, conforme pesquisa de endereço no sistema CPF da Receita Federal.
Fim do prazo para a defesa: 1/10/2020

	b) Pedro Costa Filho - promovida a citação do responsável, conforme delineado adiante:
	Comunicação: Ofício 20516/2020 - TCU/Seproc (peça 21) 
Data da Expedição: 13/5/2020
Data da Ciência: 15/5/2020 (peça 22) 
Nome Recebedor: Maria Oren Santos Souza
Observação: Ofício enviado para o endereço da responsável, conforme pesquisa de endereço no sistema CPF da Receita Federal.
Fim do prazo para a defesa: 30/5/2020
	
Conforme Despacho de Conclusão das Comunicações Processuais (peça 27) , as providências inerentes às comunicações processuais foram concluídas. 
Transcorrido o prazo regimental, os responsáveis, município de Ecoporanga (ES) e o Sr. Pedro Costa Filho, permaneceram silentes, devendo ser considerados revéis, nos termos do art. 12, §3º, da Lei 8.443/1992.
ANÁLISE DOS PRESSUPOSTOS DE PROCEDIBILIDADE DA IN/TCU 71/2012
Avaliação de Viabilidade do Exercício do Contraditório e Ampla Defesa
Quanto ao responsável Pedro Costa Filho, verifica-se que não houve o transcurso de mais de dez anos desde o fato gerador sem que tenha havido a notificação do responsável pela autoridade administrativa federal competente (art. 6º, inciso II, c/c art. 19 da IN/TCU 71/2012, modificada pela IN/TCU 76/2016) , uma vez que o fato gerador da irregularidade sancionada ocorreu ao longo do exercício de 2006, e os responsáveis foram notificados sobre a irregularidade pela autoridade administrativa competente conforme abaixo:
Pedro Costa Filho, por meio do Ofício nº 230/CGPC/DEFNAS/SNAS/MDS, de 21/1/2016 (peça 1, p. 61-62) , recebido em 3/2/2016 (peça 1, p. 64) .
No entanto, a notificação da Prefeitura Municipal de Ecoporanga (ES) , efetuada por meio do Ofício 230/CGPC/DEFNAS/SNAS/MDS, de 21/1/2016 (peça 1, p. 73-74) , foi endereçada ao Sr. Elias dal Col, que, no entanto, não era o prefeito em exercício no ano de 2016, conforme consulta ao endereço eletrônico do Tribunal Superior Eleitoral (peça 28) . Como a entrega do Ofício restou frustrada, a notificação se deu por edital (peça 1, p. 79) . 
Valor de Constituição da TCE 	
Verifica-se, ainda, que o valor atualizado do débito apurado (sem juros) em 1/1/2017 é superior ao limite mínimo de R$ 100.000,00, na forma estabelecida conforme os arts. 6º, inciso I, e 19 da IN/TCU 71/2012, modificada pela IN/TCU 76/2016. 
OUTROS PROCESSOS/DÉBITOS NOS SISTEMAS DO TCU COM OS MESMOS RESPONSÁVEIS
Informa-se que não foi encontrado outro processo no Tribunal com o mesmo responsável:
12.	A tomada de contas especial está, assim, devidamente constituída e em condição de ser instruída.
EXAME TÉCNICO
Da validade das notificações
Preliminarmente, cumpre tecer breves considerações sobre a forma como são realizadas as comunicações processuais no TCU. A esse respeito, destacam-se o art. 179, do Regimento Interno do TCU (Resolução 155, de 4/12/2002) e o art. 4º, inciso III, § 1º, da Resolução TCU 170, de 30 de junho de 2004, in verbis:
Art. 179. A citação, a audiência ou a notificação, bem como a comunicação de diligência, farse-ão:
I - mediante ciência da parte, efetivada por servidor designado, por meio eletrônico, fac-símile, telegrama ou qualquer outra forma, desde que fique confirmada inequivocamente a entrega da comunicação ao destinatário;
II - mediante carta registrada, com aviso de recebimento que comprove a entrega no endereço do destinatário;
III - por edital publicado no Diário Oficial da União, quando o seu destinatário não for localizado
 (...) 
Art. 3º As comunicações serão dirigidas ao responsável, ou ao interessado, ou ao dirigente de órgão ou entidade, ou ao representante legal ou ao procurador constituído nos autos, com poderes expressos no mandato para esse fim, por meio de:
I - correio eletrônico, fac-símile ou telegrama;
II - servidor designado;
III - carta registrada, com aviso de recebimento;
IV - edital publicado no Diário Oficial da União, quando o seu destinatário não for localizado, nas hipóteses em que seja necessário o exercício de defesa.
Art. 4º. Consideram-se entregues as comunicações:
I - efetivadas conforme disposto nos incisos I e II do artigo anterior, mediante confirmação da ciência do destinatário;
II - realizadas na forma prevista no inciso III do artigo anterior, com o retorno do aviso de recebimento, entregue comprovadamente no endereço do destinatário;
III - na data de publicação do edital no Diário Oficial da União, quando realizadas na forma prevista no inciso IV do artigo anterior.
§ 1º O endereço do destinatário deverá ser previamente confirmado mediante consulta aos sistemas disponíveis ao Tribunal ou a outros meios de informação, a qual deverá ser juntada ao respectivo processo.
 (...) 
Bem se vê, portanto, que a validade da citação via postal não depende de que o aviso de recebimento seja assinado pelo próprio destinatário da comunicação, o que dispensa, no caso em tela, a entrega do AR em 'mãos próprias'. A exigência da norma é no sentido de o Tribunal verificar se a correspondência foi entregue no endereço correto, residindo aqui a necessidade de certeza inequívoca. 
Não é outra a orientação da jurisprudência do TCU, conforme se verifica dos julgados a seguir transcritos:
São válidas as comunicações processuais entregues, mediante carta registrada, no endereço correto do responsável, não havendo necessidade de que o recebimento seja feito por ele próprio (Acórdão 3648/2013-TCU-Segunda Câmara, Relator Ministro JOSÉ JORGE) ;
É prescindível a entrega pessoal das comunicações pelo TCU, razão pela qual não há necessidade de que o aviso de recebimento seja assinado pelo próprio destinatário. Entregandose a correspondência no endereço correto do destinatário, presume-se o recebimento da citação. (Acórdão 1019/2008-TCU-Plenário, Relator Ministro BENJAMIN ZYMLER) ;
As comunicações do TCU, inclusive as citações, deverão ser realizadas mediante Aviso de Recebimento - AR, via Empresa Brasileira de Correios e Telégrafos, bastando para sua validade que se demonstre que a correspondência foi entregue no endereço correto. (Acórdão 1526/2007-TCU-Plenário, Relator Ministro AROLDO CEDRAZ) .
A validade do critério de comunicação processual do TCU foi referendada pelo Supremo Tribunal Federal, nos termos do julgamento do MS-AgR 25.816/DF, por meio do qual se afirmou a desnecessidade da ciência pessoal do interessado, entendendo-se suficiente a comprovação da entrega do 'AR' no endereço do destinatário:
Ementa: agravo regimental. Mandado de segurança. Desnecessidade de intimação pessoal das decisões do tribunal de contas da união. art. 179 do regimento interno do TCU. Intimação do ato impugnado por carta registrada, iniciado o prazo do art. 18 da lei nº 1.533/51 da data constante do aviso de recebimento. Decadência reconhecida. Agravo improvido.
O envio de carta registrada com aviso de recebimento está expressamente enumerado entre os meios de comunicação de que dispõe o Tribunal de Contas da União para proceder às suas intimações.
O inciso II do art. 179 do Regimento Interno do TCU é claro ao exigir apenas a comprovação da entrega no endereço do destinatário, bastando o aviso de recebimento simples. 
Da revelia do responsável Pedro Costa Filho
No caso vertente, a citação do responsável se deu em endereço proveniente da pesquisa nos sistemas corporativos do TCU. A entrega do ofício de notificação nesse endereço ficou comprovada.
Nos processos do TCU, a revelia não leva à presunção de que seriam verdadeiras todas as imputações levantadas contra os responsáveis, diferentemente do que ocorre no processo civil, em que a revelia do réu opera a presunção da verdade dos fatos narrados pelo autor (Acórdão 1009/2018-TCU-Plenário, Relator: BRUNO DANTAS; 2369/2013 - TCU - Plenário, Relator: BENJAMIN ZYMLER e 2449/2013 - TCU - Plenário, Relator: BENJAMIN ZYMLER) . Dessa forma, a avaliação da responsabilidade do agente não pode prescindir da prova existente no processo ou para ele carreada. 
Ao não apresentar sua defesa, o responsável deixou de produzir prova da regular aplicação dos recursos sob sua responsabilidade, em afronta às normas que impõem aos gestores públicos a obrigação legal de, sempre que demandados pelos órgãos de controle, apresentar os documentos que demonstrem a correta utilização das verbas públicas, a exemplo do contido no art. 93 do Decreto-Lei 200/1967: 'Quem quer que utilize dinheiros públicos terá de justificar seu bom e regular emprego na conformidade das leis, regulamentos e normas emanadas das autoridades administrativas competentes.' 
Mesmo as alegações de defesa não sendo apresentadas, considerando o princípio da verdade real que rege esta Corte, procurou-se buscar, em manifestações do responsável na fase interna desta Tomada de Contas Especial, se havia algum argumento que pudesse ser aproveitado a seu favor. 
No entanto, o mesmo não apresentou argumentos na fase interna que pudessem elidir as irregularidades apontadas.
Em se tratando de processo em que a parte interessada não se manifestou acerca das irregularidades imputadas, não há elementos para que se possa efetivamente aferir e reconhecer a ocorrência de boa-fé na conduta do responsável, podendo este Tribunal, desde logo, proferir o julgamento de mérito pela irregularidade das contas, conforme os termos dos §§ 2º e 6º do art. 202 do Regimento Interno do TCU. (Acórdão 2064/2011-TCU-Primeira Câmara (relator: Ubiratan Aguiar) , 6.182/2011-TCU-1ª Câmara (relator: Weber de Oliveira) , 4.072/2010-TCU-1ª Câmara (Relator: Valmir Campelo) , 1.189/2009-TCU-1ª Câmara (Relator: Marcos Bemquerer) , 731/2008-TCU-Plenário (Relator: Aroldo Cedraz) .
Dessa forma, o responsável Pedro Costa Filho deve ser considerado revel, nos termos do art. 12, §3º, da Lei 8.443/1992, devendo as suas contas serem julgadas irregulares, condenando-o ao débito apurado e aplicando-lhe a multa prevista no art. 57 da Lei 8.443/1992. No entanto, considerando a necessidade de fixação de novo e improrrogável prazo ao município, conforme exposto adiante, essa proposta será feita quando da instrução de mérito.
Prescrição da Pretensão Punitiva
Vale ressaltar que a pretensão punitiva do TCU, conforme Acórdão 1441/2016-TCU-Plenário, Relator: Benjamin Zymler, que uniformizou a jurisprudência acerca dessa questão, subordina-se ao prazo geral de prescrição indicado no art. 205 do Código Civil, que é de dez anos, contado da data de ocorrência da irregularidade sancionada, nos termos do art. 189 do Código Civil, sendo este prazo interrompido pelo ato que ordenar a citação, a audiência ou a oitiva do responsável.
No caso em exame, ocorreu a prescrição, uma vez que a irregularidade sancionada ocorreu ao longo do exercício de 2006, e o ato de ordenação da citação ocorreu em 17/4/2019 (peça 14) .
Da necessidade de fixação de novo e improrrogável prazo para o recolhimento do débito
Conforme jurisprudência deste Tribunal, mesmo diante da revelia do ente federado, prevalece a presunção da boa-fé que milita em seu favor, razão pela qual é necessária a fixação de novo e improrrogável prazo para recolhimento do débito. Nesse sentido são os Acórdão 1449/2013-TCU-Segunda Câmara, rel. Min. Aroldo Cedraz.
Desse modo, propõe-se a fixação, com fundamento no art. 12, § 2º, da Lei 8.443/1992 c/c o art. 202, §§ 2º e 3º, do Regimento Interno do TCU, de novo e improrrogável prazo de 15 dias, a contar da notificação, para que o município de Ecoporanga/ES, na pessoa de seu representante legal, comprove o recolhimento dos valores abaixo indicados aos cofres do Fundo Nacional de Assistência Social, atualizados monetariamente, sem incidência de juros.
	Data de ocorrência
	Valor histórico (R$) 

	20/2/2006
	6.300,00

	14/3/2006
	6.300,00

	7/4/2006
	6.300,00

	5/5/2006
	6.300,00

	5/6/2006
	6.300,00

	5/7/2006
	6.300,00

	3/8/2006
	6.300,00

	8/9/2006
	6.300,00

	18/10/2006
	6.300,00

	8/11/2006
	6.300,00

	11/12/2006
	6.300,00

CONCLUSÃO
Em face da análise promovida na seção 'Exame Técnico', verifica-se que o responsável Pedro Costa Filho não logrou comprovar a boa e regular aplicação dos recursos e, instado a se manifestar, optou pelo silêncio, configurando a revelia, nos termos do §3º, do art. 12, da Lei 8.443/1992. Ademais, inexistem nos autos elementos que demonstrem a boa-fé do responsável ou a ocorrência de outras excludentes de culpabilidade.
Verifica-se também que não houve a prescrição da pretensão punitiva, conforme análise já realizada.
Tendo em vista que não constam dos autos elementos que permitam reconhecer a boa-fé do responsável, sugere-se que as suas contas sejam julgadas irregulares, nos termos do art. 202, § 6º, do Regimento Interno do TCU, com a imputação do débito atualizado monetariamente e acrescido de juros de mora, nos termos do art. 202, §1º do Regimento Interno do TCU, descontado o valor eventualmente recolhido. No entanto, considerando a necessidade de fixação de novo e improrrogável prazo ao município, essa proposta será feita quando da instrução de mérito
Entretanto, considerando a presunção da boa-fé que milita em favor dos entes públicos, entende-se cabível a fixação, com fundamento no art. 12, § 2º, da Lei 8.443/1992 c/c o art. 202, §§ 2º e 3º, do Regimento Interno do TCU, de novo e improrrogável prazo de 15 dias, a contar da notificação, para que o município de Ecoporanga/ES, na pessoa de seu representante legal, comprove o recolhimento dos valores abaixo indicados aos cofres do Fundo Nacional de Assistência Social.
PROPOSTA DE ENCAMINHAMENTO
Diante do exposto, submetemos os autos à consideração superior, propondo ao Tribunal:
fixar, com fundamento no art. 12, § 2º, da Lei 8.443/1992 c/c o art. 202, §§ 2º e 3º, do Regimento Interno do TCU, novo e improrrogável prazo de 15 dias, a contar da notificação, para que o município de Ecoporanga/ES, na pessoa de seu representante legal, comprove o recolhimento dos valores abaixo indicados aos cofres do Fundo Nacional de Assistência Social
	Data de ocorrência
	Valor histórico (R$) 

	20/2/2006
	6.300,00

	14/3/2006
	6.300,00

	7/4/2006
	6.300,00

	5/5/2006
	6.300,00

	5/6/2006
	6.300,00

	5/7/2006
	6.300,00

	3/8/2006
	6.300,00

	8/9/2006
	6.300,00

	18/10/2006
	6.300,00

	8/11/2006
	6.300,00

	11/12/2006
	6.300,00

Valor atualizado: R$ 147.525,93 (peça 31) .
	
Cofre credor: Fundo Nacional de Assistência Social.
Irregularidade: emprego ilegal de recursos do piso básico fixo do Fundo Nacional de Assistência Social para pagamento de servidores municipais no exercício de 2006.
Dispositivos violados: art. 4º do Decreto 2.529/1998.
Conduta: beneficiar-se do emprego irregular de verbas do Fundo Nacional de Assistência Social para o pagamento de servidores municipais.
informar ao responsável que, caso venha a ser condenado pelo Tribunal, os débitos ora apurados serão acrescidos de juros de mora, nos termos do § 1º do art. 202 do RI/TCU;
esclarecer ao responsável, em obediência ao art. 12, § 2º, da Lei 8.443/1992, e ao art. 12, inciso VI, da Resolução TCU 170/2004, que o recolhimento tempestivo do débito somente saneará o processo caso não se constate outra irregularidade nas contas.".
2.	O Sr. Secretário da SecexTCE manifestou sua concordância com as análises e conclusões contidas na instrução (peça 34) , no que foi acompanhado pela Representante do MP/TCU em seu parecer (peça 36) .
	
	É o Relatório.

não há.

Subprocuradora-Geral Cristina Machado da Costa e Silva.

TOMADA DE CONTAS ESPECIAL. UTILIZAÇÃO DE RECURSOS DO PISO BÁSICO FIXO DO FUNDO NACIONAL DE ASSISTÊNCIA SOCIAL PARA PAGAMENTO DE SERVIDORES MUNICIPAIS DURANTE O EXERCÍCIO DE 2006. FIXAÇÃO DE NOVO E IMPRORROGÁVEL PRAZO PARA QUE O MUNICÍPIO COMPROVE O RECOLHIMENTO DE VALORES AOS COFRES DO FNAS.

TOMADA DE CONTAS ESPECIAL (TCE)

Secretaria de Controle Externo de Tomada de Contas Especial (SecexTCE).

Tratam os autos de Tomada de Contas Especial instaurada pelo Ministério do Desenvolvimento Social e Combate à Fome em desfavor do Sr. Pedro Costa Filho (CPF 491.645.629-72) , ex-Prefeito Municipal de Ecoporanga/ES, em decorrência de utilização indevida de recursos do piso básico fixo do Fundo Nacional de Assistência Social, no montante de R$ 69.300,00, para pagamento de servidores municipais durante o exercício de 2006. 
2.	Em vista da irregularidade, o Município de Ecoporanga/ES e o mencionado gestor municipal foram regularmente citados em solidariedade, o primeiro por ter se beneficiado do emprego irregular dos recursos do FNAS e o segundo por ter indevidamente autorizado o pagamento de servidores municipais com tais recursos, transferidos pelo FNAS, com aparente violação ao art. 4º do Decreto 2.529/1998, a apresentar alegações de defesa ou devolver o montante desviado de sua finalidade aos cofres do Fundo (§§ 4º a 6º da instrução, peça 32) . 
3.	Transcorrido o prazo regimental, nenhum dos responsáveis apresentou alegações de defesa (§ 7º da instrução) .  
4.	A unidade técnica aponta que, em virtude do transcurso de prazo superior a 10 anos, já teria ocorrido a prescrição da pretensão punitiva deste Tribunal (§§ 24 e 25 da instrução) , mas que, ante a ausência de elementos que permitam reconhecer a boa-fé do responsável, nada obstaria o imediato julgamento de suas contas pela irregularidade com imputação do referido débito (§ 30 da instrução) .
5.	Não obstante, e ainda como destacado pela SecexTCE, mesmo diante da revelia do Ente Federado, deve prevalecer a presunção de boa-fé que milita em favor das pessoas jurídicas de direito público interno, pelo que seria necessário a fixação de novo e improrrogável prazo para que o Município recolha o débito sem acréscimo de juros de mora (§§ 31 e 32 da instrução) , proposta essa que contou com a concordância da Representante do MP/TCU (peça 36) .
Assim, e acolhendo as análises e conclusões oferecidas pela unidade técnica em sua instrução, retro sumarizadas, como razões de decidir, e concordando com suas propostas, assim como o fez o MP/TCU, manifesto-me por que o Tribunal adote o Acórdão que ora submeto à deliberação deste Colegiado.
TCU, Sala das Sessões, em 28 de setembro de 2021.
AUGUSTO SHERMAN CAVALCANTI 
Relator